臺灣高等法院刑事判決　　　　　　　　　　　　九十一年度上更(一)字第二六六號
　　上　訴　人
　　即　被　告　甲○○
　　選任辯護人　林宏信
右上訴人因偽造文書等案件，不服臺灣板橋地方法院八十八年度訴字第一二八四號，
中華民國八十八年九月十七日第一審判決（起訴案號：臺灣板橋地方法院檢察署八十
八年度偵字第一○三二六號），提起上訴，經判決後，最高法院發回更審，本院判決
如左：
    主  文
原判決撤銷。
甲○○連續行使偽造私文書，足以生損害於他人，處有期徒刑伍月，如易科罰金以參
佰元折算壹日。緩刑貳年。
    事  實
一、甲○○於民國八十四年六月二十五日召集民間互助會，自任會首，召集會員戊○○等三十四人為會員，連會首共計三十五人，約定每人每會新台幣（下同）二萬
    元，會期至八十六年十二月二十五日止，於每月二十五日開標，及每逢六月十日
    、十二月十日再加標一次，底標二千元，採內標制（即尚未得標之活會會員扣除
    標金利息後給付會款）。詎甲○○竟基於意圖為自己不法所有之概括犯意，連續
    二次於八十五年六月二十五日及八十五年十月二十五日，在台北縣三重巿同安街
    八號住處之開標場所，趁部分會員均無暇親自參與競標，在空白紙張上分別記載
    會員丁○○及乙○○之姓名，並標息分別為五千元及六千元，偽造會員丁○○、
    乙○○之投標單，參與競標並得標後，再佯向所冒標人丁○○、乙○○及其他活
    會會員收取會款，致該等會員陷於錯誤，而交付會款，足生損害於前揭所冒標之
    會員及其他活會會員，甲○○因而詐得附表所示計六十一萬一千元。嗣於八十六
    年一月間，甲○○因無法支付會款而宣布停標並避不見面，活會會員戊○○及其
    他會員始知受騙。
二、案經戊○○訴請臺灣板橋地方法院檢察署檢察官偵查起訴。
    理  由
一、右揭犯罪事實，業據被告甲○○於原審、本院審理中坦承不諱（參見原審卷第二
    二頁、本院卷第三七、五○頁），並據告訴人戊○○迭於偵查、原審及本院審理
    中指述明確，且為證人丁○○、乙○○於偵查及本院調查中結證屬實（參見偵查
    卷第二○頁、本院卷第二二頁、第二四頁），復有互助會會單影本一份在卷（參
    見偵查卷第四頁）足憑。本件事證明確，被告犯行堪以認定。
二、按民間互助會即合會法律關係，於八十八年四月二十一日經總統公布修正增定之
    民法第七百零九條之一至七百零九條之九等條文規範，並於八十九年五月五日施
    行。惟本件互助會訂約之時間為八十四年六月二十五日，並不受該增定民法條文
    之規範，而修正前之民間互助會，除有特別約定外，僅係會首與會員訂立之契約
    ，會員與會員間並無法律關係存在，而已得標會員，依據其與會首間之契約，無
    論何人得標，均有按期繳交會款之義務，故會首冒名盜標，被詐欺之對象係被冒
    標及其他活會會員，而詐欺所得之款項，應僅限於未得標活會會員繳納之會款。
    又按民間互助會之會員於空白紙上雖書寫一定之標息金額出示以競標，然如明確
    表示該標息為何會員出名競標者，依我國民間互助會之習慣，即表示該會員擬以
    該金額為利息競標，該「標單」即係刑法第二百二十條第一項之準文書。本件被
    告甲○○先後二次偽造丁○○、乙○○之標單持以行使以供詐取會款，自足以生
    損害於被冒標之丁○○、乙○○及其他活會會員。核被告甲○○所為，係犯刑法
    第二百十六條、第二百二十條第一項、第二百十條之行使偽造準私文書罪及同法
    第三百三十九條第一項之詐欺取財罪。其偽造準私文書之低度行為為行使之高度
    行為所吸收，均不另論罪。被告甲○○先後二次行使偽造準私文書及詐欺犯行，
    時間緊接，犯罪構成要件相同，顯各係基於概括犯意為之，均應依刑法第五十六
    條連續犯之規定論以一罪，並加重其刑。又被告以一冒標行為同時詐騙被冒標之
    會員及其他活會會員，觸犯數詐欺罪名，為同種想像競合犯，應依刑法第五十五
    條之規定，從一詐欺取財罪處斷。再被告復以行使偽造標單之方法達其詐欺取財
    之目的，其所犯連續行使偽造準私文書及詐欺取財二罪間，有方法結果之牽連犯
    關係，應依刑法第五十五條之規定，從一重之連續行使偽造準私文書罪處斷。公
    訴人雖僅就被告甲○○未經丁○○同意而擅自標取其名義之會款之犯行予以起訴
    ，而未論及未經會員乙○○同意而擅自標取其名義會款部分，然該部分之犯行與
    前開已起訴部分，有連續犯及牽連犯之裁判上一罪關係，為起訴效力所及，本院
    自得併予審究。
三、原審認被告罪證，而予以論罪科刑，固非無見。惟原審認被告尚冒用會員丙○○
    、張恩寶、張馨尹之名義標會，尚有未洽，如後所述；又原審未認定被告冒標之
    標息，以正確計算詐欺之金額，亦有未合。被告以否認會員張馨尹部分為其冒標
    ，並以原審量刑過重為由提起上訴，為有理由，自應由本院將原判決撤銷改判。
    爰審酌被告之品行、犯罪動機、目的、冒用二會員詐欺活會會員之會款之手段、
    所生之危害、已與大部分會員達成和解，此有臺北縣三重市調解委員會調解書、
    聲明書在卷可憑，及犯罪後之態度尚佳等一切情狀，量處如主文第二項所示之刑
    ，並諭知易科罰金之折算標準。被告行為後，刑法第四十一條於九十年一月四日
    修正，同年月十日經總統公布施行，由原來犯最重本刑三年以下有期徒刑以下之
    刑之罪，而受六個月以下徒刑或拘役之宣告得易科罰金之要件，修改為犯最重本
    刑為五年以下有期徒刑以下之刑之罪，而受六個月以下徒刑或拘役之宣告得易科
    罰金之要件，比較新舊法，應以新法有利於被告，自應依刑法第二條第一項前段
    規定，適用裁判時前開修正之刑法第四十一條第一項前段之規定。末查被告未曾
    受有期徒刑以上刑之宣告，此有本院被告全國前案紀錄表附卷可稽，且其於犯後
    就冒標丁○○及乙○○會款部分已與其二人達成民事和解，並與其他活會會員成
    立和解，此有上述臺北縣三重市調解委員會調解書、聲明書在卷可憑，經此刑之
    訴追、判刑後，被告應知警惕，信無再犯之虞，本院認所宣告之刑，以暫不執行
    為適當，併依法宣告緩刑二年，以勵自新。至被告甲○○偽造之標單，已於每次
    行使後丟棄而滅失，業為其供述明確，其上偽造之署押，亦因而滅失，爰不另為
    沒收之諭知，附此敘明。
四、公訴意旨另略以：被告甲○○尚於八十五年六月、八月及互助會期間，連續在標
    單上偽造互助會員丙○○、許財榮、張馨尹之標息，詐欺會款，因認被告另涉有
    上述偽造準私文書及詐欺罪嫌云云。經查：被告堅決否認有右揭犯行，辯稱：伊
    在地院之心態是認為有冒標，所以他們說什麼伊都承認，那時心情很亂等語，而
    證人丙○○迭於偵查及本院調查中證稱：伊於八十五年六月二十五日被冒標，是
    其他會員告知的等語（參見偵查卷第十九頁反面、本院卷第二三頁），不但無法
    提出該告知冒標之會員姓名及被冒標之標息供本院查證，且其所證被冒標之時間
    ，亦與證人丁○○所證其被冒標之時間相同（參見偵查卷第二○頁及本院卷第二
    二頁，即應為八十五年六月二十五日），顯有矛盾，尚難採信其為被告冒標之證
    述；又會員許財榮、張馨尹迄未曾出面主張遭被告冒標，且均因無地址，迭於偵
    審均無法傳訊到庭，又無其他會員可資證明丙○○等三人有遭被告冒標之事實，
    致究被告有無冒標其等之會款，不得而知，而被告雖於偵查及原審曾自白有冒標
    其等之會款，惟查無補強證據以證明被告之自白是否與事實相符，自難遽為認定
    被告冒標上開三會員之會款，自甚明確。此外，查無其他積極證據足資證明被告
    確有公訴人所指此部分偽造文書及詐欺之犯行，自屬不能證明被告有此部分之犯
    罪，惟公訴人認此部分與本件上開論罪部分有連續犯之裁判上一罪關係，爰不另
    為無罪之諭知。
據上論斷，應依刑事訴訟法第三百六十九條第一項前段、第三百六十四條、第二百九
十九條第一項前段，刑法第二條第一項前段、第五十六條、第二百十六條、第二百二
十條第一項、第二百十條、第三百三十九條第一項、第五十五條、第四十一條第一項
前段、第七十四條第一款，罰金罰鍰提高標準條例第一條前段、第二條，判決如主文
。
本案經檢察官賴俊雄到庭執行職務。
中      華      民      國    九十一    年      六      月    二十一    日
                              臺灣高等法院刑事第二十三庭
                                  審判長法  官  黃  瑞  華
    法  官  吳      燦
                                        法  官  雷  雯  華
右正本證明與原本無異。
如不服本判決應於收受送達後十日內向本院提出上訴書狀，其未敘述上訴之理由者並
得於提起上訴後十日內向本院補提理由書（均須按他造當事人之人數附繕本）。
                                        書記官  陳  思  云
中      華      民      國    九十一    年      六      月    二十一    日
附錄：本案論罪科刑法條全文
刑法第二百十六條
行使第二百十條至第二百十五條之文書者，依偽造、變造文書或登載不實事項或使登
載不實事項之規定處斷。
刑法第二百十條
偽造、變造私文書，足以生損害於公眾或他人者，處五年以下有期徒刑。
刑法第三百三十九條
意圖為自己或第三人不法之所有，以詐術使人將本人或第三人之物交付者，處五年以
下有期徒刑、拘役或科或併科一千元以下罰金。
以前項方法得財產上不法之利益或使第三人得之者亦同。
前二項之未遂犯罰之。
附表二：
┌─┬────┬────┬────┬─────────────────┐
│編│被 冒 標│冒   標 │競標利息│詐得款項計算方式：                │
│  │        │    │ 新台幣 │（標金－標息）×活會人數          │
│號│會員姓名│時   間 │（下同）│                                  │
├─┼────┼────┼────┼─────────────────┤
│一│丁○○  │85.6.25 │5,000元 │(20000元－5000元)×23人 ＝345000元│
│  │        │第十三會│        │                                  │
│  │        │        │        │                                  │
├─┼────┼────┼────┼─────────────────┤
│二│乙○○  │85.10.25│6,000元 │(20000元－6000元)×19人 ＝266000元│
│  │        │第十七會│        │                                  │
│  │        │        │        │                                  │
├─┴────┴────┴────┴─────────────────┤
│                   詐得活會會款總額共計：六十一萬一千元             │
└──────────────────────────────────┘
